ACORDAO-COMPLETO-2396564

ACÓRDÃO 5190/2020 ATA 13/2020 - SEGUNDA CÂMARA

VISTOS, relatados e discutidos estes autos de Tomada de Contas Especial de responsabilidade da Sra. Josedalva dos Santos Lima, na condição de Prefeita de Matriz de Camaragibe (AL) , e da empresa Eficaz Construções e Empreendimentos Ltda., instaurada em razão da inexecução parcial do objeto do Convênio nº  2925/2006, ao qual foram destinados recursos federais, no valor de R$ 250.000,00, e municipais, no valor de R$ 7.500,00,
ACORDAM os Ministros do Tribunal de Contas da União, reunidos em Sessão da Segunda Câmara, diante das razões expostas pelo Relator, em:
9.1.  julgar irregulares as contas da Sra. Josedalva dos Santos Lima e da empresa Eficaz Construções e Empreendimentos Ltda., com fulcro no art. 1º, inciso I, no art. 16, inciso III, alínea "c", da Lei n.º 8.443, de 16 de julho de 1992, c/c o art. 19 e o art. 23, inciso III, da mesma Lei, condenando-as, solidariamente, ao pagamento dos valores discriminados, fixando-lhes o prazo de 15 (quinze) dias, a contar da notificação, para comprovarem, perante o Tribunal, o recolhimento desses valores aos cofres da Fundação Nacional de Saúde, atualizados monetariamente e acrescidos dos juros de mora calculados a partir das datas indicadas até a data do recolhimento, na forma prevista na legislação em vigor;
	Débito (R$) 
	Data

	1.488,21
	20/12/2011

	58.040,27
	22/12/2011

	14.455,68
	21/3/2012

	802,84
	21/3/2012

	15.786,84
	4/9/2012

9.2. aplicar aos responsáveis a multa referida no art. 57 da Lei nº  8.443, de 16 de julho de 1992, no valor de R$ 12.000,00 (doze mil reais) , fixando-lhes o prazo de 15 (quinze) dias, a partir das notificações, para que comprovem, perante o Tribunal, o recolhimento aos cofres do Tesouro Nacional, atualizada monetariamente desde a data deste acórdão até a data do efetivo recolhimento, se for paga após o vencimento, na forma da legislação em vigor;
9.3. autorizar, desde já, se requerido, o pagamento das dívidas mencionadas nos itens 9.1 e 9.2 em até 36 (tinta e seis) parcelas mensais consecutivas, nos termos do art. 26 da Lei n.º 8.443, de 16 de junho de 1992, c/c o art. 217 do Regimento Interno, fixando-lhes o prazo de quinze dias, a contar do recebimento das notificações, para comprovarem perante o Tribunal o recolhimento da primeira parcela, e de trinta dias, a contar da parcela anterior, para comprovarem os recolhimentos das demais parcelas atualizadas monetariamente, devendo incidir sobre cada valor mensal da dívida mencionada no item 9.1, os juros de mora devidos, na forma prevista na legislação em vigor;
9.4. alertar os responsáveis de que a falta de comprovação do recolhimento de qualquer parcela importará o vencimento antecipado do saldo devedor, nos termos do § 2º do art. 217 do Regimento Interno deste Tribunal;
9.5. autorizar, desde logo, caso não sejam atendidas as notificações, nos termos do art. 28, inciso II, da Lei nº  8.443, de 1992, a cobrança judicial dos valores acima, na forma da legislação em vigor;
9.6. dar ciência deste acórdão aos responsáveis e à Fundação Nacional de Saúde, destacando que seu inteiro teor, incluindo o relatório e o voto que o acompanham, pode ser consultado no endereço www.tcu.gov.br/acordaos
9.7. encaminhar cópia deste acórdão à Procuradoria da República em Alagoas para adoção das providências que julgar pertinentes, nos termos do art. 16, § 3º, da Lei nº 8.443, de 1992, destacando que seu inteiro teor, incluindo o relatório e o voto que o acompanham, pode ser consultado no endereço www.tcu.gov.br/acordaos.

Tomada de contas especial  em razão de impugnação parcial de despesas quanto aos recursos repassados ao município por força do convênio que teve por objeto a execução da ação de melhorias sanitárias domiciliares, por meio da construção de 94 módulos sanitários domiciliares (MSD).

Segunda Câmara

Município de Matriz de Camaragibe (AL).

3. Responsáveis: Josedalva dos Santos Lima (CPF XXX.819.364-XX);  Eficaz Construções e Empreendimentos Ltda. (CNPJ 01.590.935/0001-38).

13.1. Ministros presentes: Ana Arraes (Presidente), Augusto Nardes, Aroldo Cedraz e Raimundo Carreiro (Relator).
13.2. Ministros-Substitutos presentes: Marcos Bemquerer Costa e André Luís de Carvalho.

ACORDAO-COMPLETO-2538250

Acórdão 4233/2022 - Segunda Câmara

ACORDAO-COMPLETO-2439574

Acórdão 6839/2021 - Segunda Câmara

RAIMUNDO CARREIRO

Trata-se de Tomada de Contas Especial de responsabilidade da Sra. Josedalva dos Santos Lima, na qualidade de Prefeita de Matriz do Camaragibe (AL) , e da empresa Eficaz Construções e Empreendimentos Ltda., instaurada em razão da inexecução parcial do objeto do Convênio n.º 2925/2006 (peça 1, p. 37/39) , firmado entre o município e a Fundação Nacional de Saúde (Funasa) , para a execução de melhorias sanitárias domiciliares, por meio da construção de 94 módulos sanitários domiciliares (MSD) , no valor de responsabilidade da União de R$ 250.000,00 e contrapartida de R$ 7.500,00 (peça 1, p. 37 e 55/59) .
O tomador de contas, cujo relatório se encontra à peça 4, p. 324/332, constatou execução parcial do objeto. Concluiu ter ocorrido prejuízo ao erário federal no valor de R$ 101.599,88, de responsabilidade da ex-Prefeita.
A Secretaria Federal de Controle Interno (SFC) , em relatório de auditoria (peça 4, p. 379/381) , acompanhou o parecer do Tomador de Contas. Destarte, certificou a irregularidade das contas em apreciação (peça 4, p. 383) , tendo a autoridade ministerial competente atestado haver tomado conhecimento de suas conclusões (peça 4, p. 385) .
EXAME PRELIMINAR
O disposto no art. 10 da IN n.º 71, de 2012 foi observado, uma vez que constam dos autos os documentos elencados no referido dispositivo normativo que se enquadram ao caso vertente e que possibilitam a análise do mérito da questão em debate e o amplo exercício do contraditório e do direito de defesa.
CITAÇÃO
A ex-Prefeita foi citada, em decorrência das seguintes irregularidades (peça 24) :
2.	O débito é decorrente da autorização de pagamentos com recursos federais repassados por meio do Convênio 2925/2006, firmado entre o Município de Matriz do Camaragibe/AL e a Funasa, por serviços que não foram integralmente executados, conforme apurado pelas fiscalizações da Funasa, e pela não comprovação dos supostos pagamentos efetuados em 2012, no valor total de R$ 47.900,60, configurando ofensa ao disposto no art. 22 da In/STN 1/1997, nos arts. 62 e 63 da Lei 4.320/1964, art. 93 do Decreto-Lei 200, de 1967, e art. 70, parágrafo único, da Constituição Federal. 
	DATA
	TIPO
	Valor (R$) 

	22/12/2011
	D
	101.599,88

	30/12/2014
	C
	7.425,55

Também foi citada a empresa contratada para executar o objeto do convênio, Eficaz Construções e Empreendimentos Ltda. (peça 36) :
TC Processo 008.991/2016-2- Em razão do disposto no art. 22, III, da Lei 8.443/1992, fica  CITADA a empresa EFICAZ CONSTRUÇÕES E EMPREENDIMENTOS LTDA.-EPP, CNPJ: 01.590.935/0001-38, na pessoa do seu representante legal, para, no prazo de quinze dias, a contar da data desta publicação, apresentar alegações de defesa quanto à ocorrência descrita a seguir e/ou recolher aos cofres da Fundação Nacional de Saúde (Funasa) , solidariamente com a Sra. Josedalva dos Santos Lima, CPF: XXX.819.364-XX, valor histórico de R$ 101.599,88, atualizado monetariamente desde 22/12/2011, até o efetivo recolhimento (art. 12, II, Lei 8.443/1992) , abatendo-se, na oportunidade, a quantia de R$ 7.425,55, ressarcida em 30/12/2014, na forma da legislação em vigor. Valor total atualizado monetariamente até 5/9/2016: R$ 132.801,48. 
O débito decorre do recebimento de pagamentos incompatíveis com os serviços efetivamente prestados com recursos do Convênio 2925/2006, firmado entre o Município de Matriz do Camaragibe/AL e a Funasa, que teve por objetivo a construção de módulos sanitários domiciliares, o que resultou na execução parcial da obra contratada e no seu enriquecimento sem causa, em detrimento do erário federal.
As alegações de defesa apresentadas pelos responsáveis encontram-se às peças 38 e 41. 
ANÁLISE DE MÉRITO 
A seguir, com fundamento no art. 1º, § 3º, inciso I, da Lei nº 8.443/92, transcrevo excerto do exame da matéria tratada nos autos levado a efeito pela Secretaria de Controle Externo no Estado de Alagoas à peça 42, ratificado pelo titular da unidade técnica à peça 44.
HISTÓRICO 
2.	De início, informa-se que o histórico detalhado deste processo de tomada de contas inicial, contendo as providências adotadas pelo órgão repassador e pelo órgão de controle interno, pode ser encontrado na instrução inicial à peça 8, no item "Histórico".
3.	A Funasa emitiu o Relatório de Tomada de Contas Especial no qual concluiu que houve danos ao erário no valor de R$ 101.599,88, decorrente da não aprovação da prestação de contas final do convênio 2925/2006 em razão da execução parcial do objeto. Atribuiu-se a responsabilidade à Sra. Josedalva dos Santos Lima, prefeita de Matriz do Camaragibe/AL durante a gestão 2009-2012, por ter ordenado as despesas (peça 4, p. 324-332) .
4.	A Secretaria Federal de Controle Interno emitiu o Relatório e Certificado de Auditoria 126/2016, pela irregularidade das contas e responsabilidade da Sra. Josedalva dos Santos Lima, tendo a autoridade ministerial atestado haver tomado conhecimento do aludido documento (peça 4, p. 379-385) .
5.	Já no âmbito deste Tribunal, foi lavrada a instrução inicial à peça 8, que trouxe, de forma resumida, a seguinte conclusão:
33.	Diante desta análise, verifica-se que:
	a) situação encontrada: execução parcial do objeto do convênio, conforme relatórios da Funasa, o que implica em um débito no valor de R$ 101.599,88, que já inclui a não comprovação dos supostos pagamentos efetuados em 2012, no valor total de R$ 47.900,60;
	b) objeto no qual foi identificada a constatação: Convênio 2925/2006 (Siafi 591008) ;
	c) critérios: art. 5º, Lei 11.578/2007, arts. 62 e 63 da Lei 4.320/1964, art. 93 do Decreto-Lei 200, de 1967, art. 70, parágrafo único, da Constituição Federal, plano de trabalho e termo de convênio assinados pela Funasa e pelo gestor;
	d) evidências: Planilha de Serviços Não Executados de 28/2/2013 (peça 3, p. 52-56) , Notificação Técnica n. 2, de 28/2/2013 e Relatório de Visita Técnica n. 3 de 4/3/2013 (peça 3, p. 52-62) , Parecer Financeiro n. 76/2013 de 29/7/2013 (peça 3, p. 76-77) e Parecer Financeiro n. 30/2015 de 30/6/2015 (peça 4, p. 300-302) , todos da Funasa;
	e)  efeitos: presunção de desvio dos recursos públicos federais em razão do pagamento por serviços não executados e/ou executados parcialmente ou em desconformidade com o projeto, ou mesmo não comprovados;
	f) identificação e qualificação dos responsáveis: Josedalva dos Santos Lima (CPF XXX.819.364-XX) , ex-prefeita de Matriz do Camaragibe/AL (mandato 2009-2012) , que autorizou os pagamentos por serviços que não foram integralmente prestados, e a empresa Eficaz Construções e Empreendimentos Ltda. (CNPJ 01.590.935/0001-38) recebeu pagamentos por serviços não executados. Os responsáveis tinham consciência da ilicitude de suas ações. Não é possível, assim, presumir boa-fé em suas condutas;
	g) encaminhamento: propor a citação solidária dos responsáveis
EXAME TÉCNICO
Análise das alegações de defesa da Sra. Josedalva dos Santos Lima
6.	Em cumprimento ao Despacho do Ministro-Relator José Múcio Monteiro (peça 10) , foi promovida a citação da Sra. Josedalva dos Santos Lima (peças 21-24) .
6.1.	A responsável tomou ciência em 16/8/2016, conforme documento constante da peça 27. Após prorrogação de prazo para defesa autorizada pelo Ministro-Relator (peças 31 e 34) , apresentou, tempestivamente, suas alegações de defesa, conforme documentação integrante da peça 38.
6.2.	A Sra. Josedalva dos Santos Lima foi ouvida em decorrência da seguinte irregularidade: autorização de pagamentos com recursos federais repassados por meio do Convênio 2925/2006, firmado entre o Município de Matriz do Camaragibe/AL e a Funasa, por serviços que não foram integralmente executados, conforme apurado pelas fiscalizações da Funasa, e pela não comprovação dos supostos pagamentos efetuados em 2012, no valor total de R$ 47.900,60, configurando ofensa ao disposto no art. 22 da IN/STN 1/1997, nos arts. 62 e 63 da Lei 4.320/1964, art. 93 do Decreto-Lei 200, de 1967, e art. 70, parágrafo único, da Constituição Federal.
6.3.	Em sua defesa, trata inicialmente dos supostos pagamentos efetuados em 2012, no valor total de R$ 47.900,60, informando que: "o defendente esclarece que o montante cobrado de R$47.900,60 foi para PAGAMENTO DE REAJUSTE CONTRATUAL".
6.4.	Continua seu argumento informando que "o valor de R$ 47.900,60 foi referente à planilha de reajuste contratual e não referente a fatura de medição, devendo ser desconsiderado para efeito de ressarcimento, pois foi utilizado  (sic) valores da aplicação financeira" (grifo nosso) .
6.5.	Quanto a este argumento, cumpre mencionar que o art. 20, §2º da Instrução Normativa - IN/STN 1/1997 prevê que "os rendimentos das aplicações financeiras serão, obrigatoriamente, aplicados no objeto do convênio ou da transferência, estando sujeitos às mesmas condições de prestação de contas exigidos para os recursos transferidos" (grifo nosso) . 	Ainda, o art. 7º, incisos XI e XIV desta mesma Instrução preveem que o convenente deve recolher à conta do concedente os rendimentos das aplicações financeiras, se não forem utilizados no objeto pactuado.
6.6.	Ademais, não há como conceber reajuste contratual referente a pagamento por serviços não executados.
6.7.	Diante do exposto, propõe-se não acatar o argumento trazido, uma vez os recursos oriundos de rendimentos financeiros se sujeitam ao mesmo processo de prestação de contas dos que os inicialmente repassados pela concedente, nos termos da IN/STN 1/1997.
6.8.	Em seguida, a defendente alega que a apresentação da prestação de contas não era de sua competência, utilizando como argumento o fato de que a Funasa notificou o Sr. Marcos Paulo do Nascimento para que sanasse as pendências apontadas na prestação de contas final, em 1/1/2013. Alegou ainda que: "a obrigação de prestar contas deveria ter sido dirigida unicamente ao Sr. Marcos Paulo do Nascimento, na condição de gestor de Matriz de Camaragibe e sucessor da defendente do convênio 2925/ 2006" (peça 38, p. 3) .  
6.9.	Quanto a este ponto, cumpre mencionar que o ajuste vigeu até 12/6/2012 (item 3, peça 8) . Desta forma, o prazo para apresentar a prestação de contas final findou em 12/8/2012, nos termos do art. 28, §5º da IN/STN 1/1997. O Sr. Marcos Paulo do Nascimento assumiu o cargo de prefeito de Matriz do Camaragibe/AL apenas em 1/1/2013, pelo que se verifica não ser de sua responsabilidade a apresentação de tais documentos, mas sim de sua antecessora, que ocupou o cargo até 31/12/2012. Quando o Sr. Marcos Paulo do Nascimento assumiu o cargo, o convênio já estava expirado.
6.10.	Ainda, a responsabilidade deste gestor pelo débito foi examinada na instrução inicial à peça 8, da qual se transcreve o seguinte trecho:
26.	 Quanto à apuração da responsabilidade pelo débito, conforme item 3 acima, verifica-se que a primeira parcela dos recursos foi liberada ainda no mandato do Sr. Marcos Paulo Nascimento (2005-2008) . O ex-prefeito chegou a autorizar a realização de pagamentos à empresa contratada, como se pode notar na tabela do item 25 acima. Todavia, como os pagamentos consentidos por esse gestor tiveram sua prestação de contas aprovada pela Funasa por meio do Parecer Financeiro 149/2009, de 17/12/2009 (peça 1, p. 273-275) , propõe-se que não lhe seja imputada responsabilidade sobre o débito em questão. Outro ponto que afasta sua responsabilidade é que, conforme Notificação Técnica n. 1, de 12/12/2008, a obra estava com bom andamento no término de seu mandato (peça 1, p. 149-153) . 
6.11.	Ademais, como já dito, o Sr. Marcos Paulo reassumiu o comando do município após o final do prazo para prestar contas do convênio em questão. Por essa razão, não lhe alcança o disposto na Súmula TCU 230, consoante o entendimento firmado por este Tribunal, explicitado em excerto do Voto proferido pelo Ministro Augusto Nardes que resultou no Acórdão 566/2011-TCU-Segunda Câmara:
6. No que diz respeito ao prefeito sucessor, está correto o entendimento da unidade técnica, ao considerar que o mesmo não deveria ser responsabilizado. Com relação ao tema, rememoro que a Súmula nº 230 do TCU estabelece que ao prefeito sucessor compete apresentar as contas referentes aos recursos federais recebidos por seu antecessor, quando este não o tiver feito ou, na impossibilidade de fazê-lo, adotar as medidas legais visando ao resguardo do patrimônio público.
7. No entanto, a jurisprudência desta Corte (v.g Acórdão 7347/2010-TCU-Primeira Câmara) tem firmado o entendimento de que o enunciado da referida Súmula atinge o prefeito sucessor apenas nos casos em que o prazo para prestação de contas dos recursos recebidos por seu antecessor adentrar o interregno temporal de sua gestão, o que, conforme demonstrado na instrução da unidade técnica, não se verificou no presente caso.
6.12.	Por todo o exposto, propõe-se não acatar a sua alegação de que a responsabilidade deveria recair sobre seu sucessor.
6.13.	A responsável alega também que, uma vez que o Sr. Marcos Paulo do Nascimento realizou a devolução do saldo do convênio, "não se pode cobrar valor da defendente se a própria municipalidade já regularizou a situação. Da instrução referenciada fica claro que coube ao sucessor sanar eventuais falhas administrativas. Portanto não poder ser transformado em débito, pois a administração tomou as devidas providencias"
6.14.	Quanto a este ponto, informa-se que os valores restituídos pelo Sr. Marcos Paulo do Nascimento no dia 30/12/2014 foram os seguintes: R$ 7.425,55 referente ao saldo final do ajuste e R$10.690,66 relativos aos recursos federais utilizados a maior para compensar a contrapartida não depositada pelo município (peça 4, p. 110-116; 272-273) . Desta forma, verifica-se que não foi realizada a devolução dos valores não executados, irregularidade atribuída à responsável, razão pela qual se propõe não acatar seu argumento de que a irregularidade teria sido resolvida.
6.15.	Nas alegações de defesa, aduz que "o ordenador de despesa não se vincula aos atos e responsabilidades de terceiros (...) " e que "administrador público somente será responsabilizado solidariamente, perante a administração, pelos atos dos seus subordinados, quando participa com culpa grave para os mesmos".
6.16.	Verifica-se que a responsável argumenta que não pode ser responsabilizada, pois teria ordenado despesas com respaldo no acompanhamento feito pelos técnicos, fiscais do convênio.
6.17.	A jurisprudência deste Tribunal, exemplificada pelo Acórdão 341/2015-TCU-Plenário, da relatoria do Ministro Raimundo Carreiro, é no sentido de que a responsabilidade do gestor não é afastada nesse caso, pois a ele cabe a decisão sobre a prática do ato administrativo eventualmente danoso ao erário. O fato de ter agido com respaldo em pareceres de técnicos não tem força para impor ao administrador a prática de um ato manifestamente irregular, uma vez que a ele cabe, em última instância, decidir sobre a conveniência e a oportunidade de praticar atos administrativos, principalmente os concernentes a contratações, que vão gerar pagamentos.
6.18.	O fato de o administrador seguir orientações técnicas não significa que os atos praticados não serão reprovados pelo Tribunal. Em regra, pareceres técnicos não vinculam os gestores, os quais têm obrigação de analisar a correção e a suficiência do conteúdo desses documentos, pelo que se propõe não acatar o argumento trazido.
6.19.	Olvidou a defesa, ainda, de tratar do fato de que a ex-prefeita efetuou pagamentos em desconformidade com o previsto no contrato e assumiu o risco. A cláusula terceira do contrato previa que o município deveria exigir a apresentação das medições como condição para efetuar qualquer pagamento à empresa. O parágrafo primeiro da citada cláusula preceitua: "As faturas serão, obrigatoriamente, acompanhadas das respectivas folhas de medição que conterão o visto da fiscalização" (grifo nosso) (peça 41, p. 10-11) . Neste caso, não havia medições e nem o visto da fiscalização nelas. A falta das medições constou em todos os relatórios de fiscalização da Funasa (peça 1, p. 157-159 e 221-223) . Portanto, não assiste razão à ex-prefeita.
6.20.	Por fim, a responsável alega que, enquanto ocupava o cargo de prefeita do Município adotou todas as medidas necessárias para resolver as pendências apontadas, tendo inclusive encaminhado a prestação de contas do ajuste.
6.21.	Quanto a este ponto, cumpre mencionar que a simples apresentação da prestação de contas não é suficiente para afastar irregularidades atribuídas a um gestor, sendo necessário que os documentos comprovem a boa e regular aplicação dos recursos públicos.
6.22.	Cabe destacar que, como responsável perante a Fundação pelo cumprimento do objeto pactuado, cabia à Sra. Josedalva dos Santos Lima adotar as medidas administrativas que fossem necessárias para assegurar a aderência ao projeto aprovado pela Funasa das obras executadas durante seu mandato. Mesmo assim, conforme analisado na instrução à peça 8:
28.	É possível inferir, ainda, a partir dos relatórios da Funasa, que a obra não teve grandes evoluções durante a gestão da Sra. Josedalva Lima. Como exemplos, citam-se o Relatório de Visita Técnica n. 1, de 7/10/2009 (peça 1, p. 157-159) e o Relatório de Visita Técnica n. 3, de 9/6/2011 (peça 1, p. 353-354) , que apontavam o mesmo percentual de execução do objeto, mesmo com um lapso temporal de quase dois anos entre as visitas técnicas realizadas pela Funasa.
6.23.	Perante essa ausência de progresso nas obras do convênio durante o mandato da Sra. Josedalva dos Santos Lima, evidenciada pelos relatórios da Funasa, propõe-se não acatar o argumento trazido pela gestora.
6.24.	Em seus pedidos, a responsável solicita que possa "provar o alegado por juntada posterior de documentos e demais provas admitidas em direito". Quanto a este pedido, informa-se que em conformidade com a jurisprudência deste Tribunal, exemplificada pelo enunciado do Acórdão 96/2013-TCU-Plenário, da relatoria do Ministro Benjamin Zymler que "é facultado ao interessado, inclusive ao recorrente, a juntada de documentos novos, com informações complementares, até o término da etapa de instrução do processo, que se dá com a emissão do parecer conclusivo pelo titular da unidade técnica".
6.25.	Diante do exposto, propõe-se que as alegações de defesa apresentadas Sra. Josedalva dos Santos Lima não sejam acatadas, uma vez que não conseguiram comprovar a boa e regular aplicação dos recursos repassados ou afastar a sua responsabilidade. Diante das diversas notificações encaminhadas pela Funasa à gestora, conforme histórico à peça 8, conclui-se que tinha consciência da ilicitude de seus atos. Não é possível, assim, presumir boa-fé em sua conduta.
Análise das alegações de defesa da empresa Eficaz Construções Ltda.
7.	Em cumprimento ao Despacho do Ministro-Relator José Múcio Monteiro (peça 10) , foi promovida a citação da empresa Eficaz Construções Ltda. por meio do Edital 57/2016 da Secex-AL, publicado no Diário Oficial da União (DOU) em 8/9/2016 (peças 36-37) . A empresa, por meio de advogado regularmente constituído, apresentou, intempestivamente, suas alegações de defesa, conforme documentação integrante da peça 41.
7.1.	A empresa foi ouvida em decorrência da seguinte irregularidade: recebimento de pagamentos incompatíveis com os serviços efetivamente prestados com recursos do Convênio 2925/2006, firmado entre o Município de Matriz do Camaragibe/AL e a Funasa, que teve por objetivo a construção de módulos sanitários domiciliares, o que resultou na execução parcial da obra contratada e no seu enriquecimento sem causa, em detrimento do erário federal.
7.2.	Inicialmente a empresa informa que se encontra com suas atividades paralisadas e fornece um endereço para serem encaminhadas futuras notificações, o qual consta da peça 41, p. 1-2.
7.3.	Em sua defesa, relata que as obras se iniciaram em junho de 2008 e que naquele momento o Município informou que não dispunha de todo o recurso financeiro para a consecução global do objeto do contrato no prazo inicialmente estabelecido, ficando convencionado que a execução seria de forma parcial, ou seja, a empresa executaria serviços equivalentes até o limite do valor de R$100.000,00, correspondente à primeira parcela do convênio, liberada pela Funasa.
7.4.	A empresa alega que, em agosto de 2008, fez a entrega parcial das obras, correspondente a quarenta MSD, que foram recebidos pela Prefeitura, sem ressalvas. Anexa como evidência um termo de recebimento provisório da obra, datado de 24/10/2008 e assinado por Petrúcio Benedito Bugari como prefeito de Matriz do Camaragibe-AL e pelo engenheiro Albérico Barros de Menezes (peça 41, p. 31) . 
7.5.	Continua sua defesa narrando que, não havendo previsão para se liberar a segunda parcela do ajuste, houve a paralisação das obras (peça 41, p. 18) até a ocorrência do repasse, que só ocorreu em novembro de 2011. Ao ocorrer o repasse, a empresa relata que foi chamada pela Prefeitura para que retomasse as obras, só que, devido ao lapso temporal - o contrato fora firmado em 2008 - os preços inicialmente estipulados estavam defasados, tendo sido então solicitada a sua atualização, por meio de ofício datado de 1/11/2011 (peça 41, p. 21-27) . De acordo com a defesa, o pedido de atualização foi acatado pelo Município e as obras foram recomeçadas.
7.6.	Em seguida, a empresa afirma que as obras foram reiniciadas e teriam sido concluídos mais vinte MSD, ficando 34 MSD inacabados. Anexa como comprovante de sua alegação um atestado de recebimento provisório de obras, emitido pelo município em 23/10/2012 e uma declaração total de entrega de obra, emitida em novembro de 2012. Ambos os documentos foram assinados pela Sra. Josedalva dos Santos (peça 1, p. 35-37) . Adiciona também um relatório fotográfico contendo fotos dos supostos 34 MSD inacabados (peça 41, p. 37-61) .
7.7.	A defendente questiona a forma de apuração do percentual de execução do objeto feita pela Funasa:
No entanto, passado mais de 01 (um) ano da ocorrência, quando da visita técnica nº 2 procedida pela Funasa em 28/02/2013, aponta arbitrariamente apenas a construção de 19 (dezenove) MSD, ressalvando que ''duas das unidades não poderiam ser consideradas por apresentarem falhas na construção" sem especificar, no entanto, quais os tipos de falhas existentes nessas unidades que não poderia ser sanadas pela defendente. E o mais grave, é que o referido relatório não considera nenhuma das 34 (trinta e quatro) unidades de MSD que se encontrava em execução na época da vistoria técnica, nem tampouco foram computadas no percentual auferido de 60,8% (sessenta vírgula oito por cento) de obras executadas.
Nesse diapasão, conclui-se que o relatório de visita técnica nº 2, está eivado de erros, pois não espelha a real situação da obra no momento da vistoria na época, senão vejamos:
Primeiramente, por não se justificar o lapso temporal compreendido entre a entrega das obras e a visita dos técnicos da concedente, pois é natural que as unidades entregues e utilizadas há mais de um ano pelos beneficiários, apresentem algum tipo de desgaste no momento da visita.
Segundo, porque o referido relatório não aponta os motivos pelo qual não foi considerado no percentual de obras, os 34 (trinta e quatro) módulos sanitários que estavam em execução no momento daquela visita. Conforme demonstrado no relatório fotográfico no anexo 6.
7.8.	Em relação aos pagamentos recebidos pela empresa, diz que: "Mister ressaltar, que os pagamentos efetuados pelo município à empresa ora defendente e relacionados no item 25 do mencionado relatório são correspondentes a serviços efetivamente executados, como também, parte desses valores é correspondentes ao pagamento de reajustamento e/ou atualização dos preços iniciais do contrato, conforme já demonstrado nos tópicos acima".
7.9.	Finaliza sua defesa afirmando que "por diversas vezes a empresa ora defendente, procurou o município para encontrar uma solução para a conclusão dos 34 módulos inacabados".
7.10.	Em análise, verifica-se que a Funasa realizou a primeira visita técnica ao empreendimento em dezembro de 2008, relatando que já havia sido iniciada a construção de quarenta MSD (peça 1, p. 149-153) . Em nova visita, realizada em 30/9/2009, os técnicos da Fundação relataram que quarenta MSD e a placa de obra já estavam concluídos, correspondendo a R$ 110.002,24 (peça 1, p. 157) .
7.11.	Nova visita técnica às obras em 2011 concluiu que a execução permanecia na mesma situação apurada em 2009, ou seja, R$ 110.002,24 (peça 1, p. 353-354) . 	Já em 2013, a Funasa visitou novamente as obras e consignou que mais dezenove MSD haviam sido concluídos. Não se consideraram dois MSD na meta do convênio por apresentarem falhas na construção (peça 3, p. 52-58) .
7.12.	Ao contrário do que alega a defendente, a Funasa detalhou em seu Relatório de Visita Técnica n. 3 de 4/3/2013 a causa de não ter aceitado os dois MSD, in verbis (peça 3, p. 52-53) :
15) Usuário não identificado (atualmente é uma igreja evangélica Assembleia de Deus) , verificamos a existência de uma cacimba próximo ao sumidouro, que sanitariamente a mesma deverá ser inutilizada ou o MSD desativado;
16) Usuário Sr. Luciano Batista dos Santos, existe uma cacimba, inclusive sendo utilizada pelos usuários da casa, a uma distância aproximada de 1,50m do MSD e 7,0 m da fossa e do sumidouro, sanitariamente o MSD não poderia ser construído; (...) 
Não consideramos os dois MSD construídos próximos as cacimbas, sanitariamente os mesmos não poderiam ser construídos.
7.13.	Em se tratando dos 34 MSD que a defendente afirma que estavam inacabados, mas que não foram contabilizados pela Funasa, cumpre inicialmente mencionar que os relatórios da Funasa acerca do andamento da obra não mencionam a existência de tais módulos inacabados. Ainda, o 2º termo de recebimento da obra (peça 41, p. 35) , ao contrário do que alega a defendente, apenas menciona o recebimento de vinte MSD, não fazendo também qualquer alusão a unidades em andamento. A declaração total de entrega de obra (peça 41, p. 36) também não traz qualquer discriminação desses serviços, pelo contrário, pois registra que tudo estaria concluído, quando a própria empresa reconhece que não executou a integralidade do objeto.
7.14.	Quanto às fotografias apresentadas pela responsável, que seriam dos citados 34 MSD inacabados (peça 41, p. 37-61) , cumpre mencionar que a jurisprudência deste Tribunal, exemplificada pelo Acórdão 1318/2014-TCU-Primeira Câmara, da Relatoria do Ministro José Múcio Monteiro, é no sentido de que as fotografias não são meio de prova suficiente para comprovar a regularidade da aplicação dos recursos públicos transferidos por meio de convênio, pois não são capazes de revelar, efetivamente, a origem da verba supostamente gasta.
7.15.	Cabe acrescentar que a empresa não apresentou medições dos serviços executados, requisito contratual para pagamento (vide item 6.19 acima) , deixando, com isso, de documentar a situação individual da execução de cada módulo.
7.16.	A partir do exposto, propõe-se que as alegações de defesa apresentadas pela empresa Eficaz Construções não sejam acatadas, uma vez que não conseguiram comprovar que houve a integral execução do objeto para a qual fora contratada. Diante do grande lapso temporal que a empresa dispôs para finalizar o convênio (as obras tiveram início em 2008 e, mesmo com paralisação, foram reiniciadas em 2011) , conclui-se que tinha consciência da ilicitude de seus atos e que não adotou as medidas necessárias para saná-los. Não é possível, assim, presumir boa-fé em sua conduta.
Análise da pretensão punitiva e do débito
8.	Para avaliar se houve a prescrição da pretensão punitiva pelo TCU, deve-se considerar que o ato a ser sancionado, no caso, o pagamento mais recente à empresa contratada, ocorreu em 22/12/2011 (itens 25 e 34, peça 8) . Já a citação dos responsáveis foi ordenada em 22/6/2016 (peça 10) . Por meio do Acórdão 1441/2016-TCU-Plenário, da relatoria do Ministro Benjamin Zymler, em incidente de uniformização de jurisprudência, esta Corte firmou o entendimento de que a matéria se subordina ao prazo prescricional de dez anos indicado no art. 205 do Código Civil, contado a partir da data de ocorrência da irregularidade a ser sancionada.
8.1.	Verifica-se, assim, que não houve a prescrição da pretensão punitiva do TCU, razão pela qual deverá ser proposta a aplicação à ex-prefeita e à empresa Eficaz Construções, individualmente, da multa prevista no art. 57 da Lei 8.443/1992.
9.	Cumpre acrescentar uma nova análise acerca do débito total. Conforme item 6.14 acima, o Sr. Marcos Paulo do Nascimento restituiu em 30/12/2014 os totais de R$ 7.425,55 (saldo final da conta do convênio) e R$ 10.690,66 (recursos federais utilizados a maior para compensar a contrapartida não depositada pelo município) . Ocorre que o valor relativo à contrapartida que foi devolvido à União não foi abatido quando da citação dos responsáveis. Uma vez que se tratavam de recursos municipais, ao não realizar este abatimento estaria se cobrando a devolução de recursos que já foram restituídos pelo Município, caracterizando um enriquecimento sem causa da União. Desta forma, propõe-se abater do débito total o montante de R$ 10.690,66.
CONCLUSÃO
10.	Em face da análise promovida nos itens 6 a 7 propõe-se rejeitar as alegações de defesa apresentadas pela Sra. Josedalva dos Santos Lima e pela empresa Eficaz Construções e Empreendimentos Ltda., uma vez que não foram suficientes para sanear as irregularidades a eles atribuídas.
11.	Os argumentos de defesa da ex-prefeita e da empresa tampouco lograram afastar o débito que lhes foi imputado. Ademais, inexistem nos autos elementos que demonstrem a boa-fé ou a ocorrência de outros excludentes de culpabilidade do ex-prefeito. Desse modo, suas contas devem, desde logo, ser julgadas irregulares, nos termos do art. 202, § 6º, do Regimento Interno/TCU, procedendo-se à condenação em débito. Propõe-se, ainda, a aplicação da multa prevista no art. 57 da Lei 8.443/1992, ressaltando não ter ocorrido a prescrição da pretensão punitiva do TCU (itens 8 e 8.1 acima) .
PROPOSTA DE ENCAMINHAMENTO
12.	Diante do exposto, submetem-se os autos à consideração superior, para que seja apreciado o seguinte encaminhamento:
a) rejeitar as alegações de defesa da Sra. Josedalva dos Santos Lima (CPF: XXX.819.364-XX) e da empresa Eficaz Construções e Empreendimentos Ltda. (CNPJ 01.590.935/0001-38) ;
b) julgar irregulares, com fulcro nos arts. 1º, inciso I, 16, inciso III, alíneas "b" e "c", 19, caput, e 23, inciso III, da Lei 8.443/1992, e nos arts. 1º, inciso I, 209, incisos II e III, 210 e 214, inciso III, do Regimento Interno do TCU, as contas da Sra. Josedalva dos Santos Lima (CPF: XXX.819.364-XX) , ex-prefeita de Matriz do Camaragibe/AL (2009-2012) ; 
c) julgar irregulares, com fulcro nos arts. 1º, inciso I, 16, inciso III, alínea "c" da Lei 8.443/1992 c/c os arts. 19 e 23, inciso III, da mesma Lei, e com arts. 1º, inciso I, 209, inciso III, e arts. 210 e 214, inciso III, do Regimento Interno do TCU, as contas da empresa Eficaz Construções e Empreendimentos Ltda. (CNPJ 01.590.935/0001-38) ;
d) condenar, solidariamente, a Sra. Josedalva dos Santos Lima (CPF: XXX.819.364-XX) e a empresa Eficaz Construções e Empreendimentos Ltda. (CNPJ 01.590.935/0001-38) ao pagamento das quantias a seguir especificadas, atualizadas monetariamente e acrescidas dos juros de mora, calculados a partir das datas indicadas, até a data do efetivo recolhimento, fixando-lhes o prazo de 15 (quinze) dias, a contar da notificação, para que comprovem, junto ao TCU, o recolhimento das quantias aos cofres do Fundação Nacional de Saúde - Funasa, nos termos do art. 214, inciso III, alínea "a", do Regimento Interno/TCU, abatendo-se os valores eventualmente já ressarcidos:
	DATA
	TIPO
	Valor (R$) 

	22/12/2011
	D
	101.599,88

	30/12/2014
	C
	7.425,55

	30/12/2014
	C
	10.690,66

Valor atualizado até 22/5/2017: R$ 123.152,56
e) aplicar à Sra. Josedalva dos Santos Lima (CPF: XXX.819.364-XX) e à empresa Eficaz Construções e Empreendimentos Ltda. (CNPJ 01.590.935/0001-38) , individualmente, a multa prevista no art. 57 da Lei 8.443/1992 c/c o art. 267 do Regimento Interno, com a fixação do prazo de quinze dias, a contar da notificação, para comprovarem, perante o Tribunal (art. 214, inciso III, alínea "a", do Regimento Interno) , o recolhimento da dívida aos cofres do Tesouro Nacional, atualizada monetariamente desde a data do acórdão que vier a ser proferido até a do efetivo recolhimento, se for paga após o vencimento, na forma da legislação em vigor;
f) autorizar, desde logo, nos termos do art. 28, inciso II, da Lei 8.443/1992, a cobrança judicial das dívidas caso não atendida a notificação;
g) remeter cópia do Acórdão que for proferido acompanhado do Relatório e do Voto que o fundamentarem ao:
g.1) Procurador-Chefe da Procuradoria da República no Estado de Alagoas, nos termos do § 3º do art. 16 da Lei 8.443/1992 c/c o § 7º do art. 209 do Regimento Interno do TCU, para as providências que entender cabíveis; e,
g.2) Fundação Nacional de Saúde - Funasa, para ciência
PARECER DO MINISTÉRIO PÚBLICO
O Ministério Público, à peça 45, manifestou-se de acordo, no essencial, com a proposta de encaminhamento alvitrada pela unidade técnica. Recomendou pequeno reparo quanto ao valor do débito. Deixou consignado em seu parecer o excerto que transcrevo.
11.	Acerca da execução da meta física, a empreiteira sustenta que teriam sido integralmente construídos 20 MSD, e não 19, dos quais um deles foi equivocadamente desconsiderado pela Funasa, uma vez que teria sido entregue e posteriormente demolido pelo proprietário para ampliação de sua residência, e outros dois teriam sido glosados sem a devida motivação. Também alega que entregou à Prefeitura outros 34 MSD parcialmente construídos, para serem posteriormente finalizados, em virtude da não disponibilidade de recursos financeiros para viabilizar sua conclusão no âmbito do contrato então em vigor (peça 41, p. 34) .
12.	Acerca do primeiro ponto, é de se reconhecer que, em intervenções como a que ora se examina - obras realizadas em propriedades de particulares, de natureza usualmente precária, sobre as quais o poder público não tem qualquer ingerência após sua entrega -, é factível a hipótese de demolição, reforma ou abandono posterior das instalações construídas.
13.	Bem assim, vê-se que o relatório da vistoria realizada pela Funasa em 2013 limitou-se a registrar a informação em questão, sem contudo trazer qualquer evidência de que o que fora alegado pela empresa na ocasião não correspondia à realidade. Uma vez que não há inversão do ônus da prova em face do terceiro contratado, pondera-se ser medida mais adequada ao caso vertente acatar a justificativa da empresa quanto a esse ponto.
14.	Por outro lado, não merece prosperar a alegação de falta de justificativa para a reprovação de dois MSD, que, como visto, foram desconsiderados por terem sido implantados próximo a fontes de captação de água das residências, em afronta à boa técnica de engenharia. Tampouco se pode acatar a alegação de que teriam sido entregues 34 módulos inacabados, para conclusão posterior das obras, pois as evidências trazidas aos autos - fotos e documentos de cunho declaratório - não se mostram minimamente capazes de comprovar a veracidade dessas informações.
15.	Na sequência, tanto a empresa quanto a ex-prefeita mencionam terem sido feitos pagamentos a título de reajuste contratual. Com efeito, há nos autos documentação que comprova que, antes da retomada das obras, a empresa pleiteou o reequilíbrio econômico-financeiro da avença, em função do longo tempo transcorrido desde sua celebração até a liberação dos recursos para permitir a execução do restante do contrato (peça 41, pp. 21-27) .
16.	Não há que se questionar a legitimidade do reajuste dos preços no âmbito do contrato firmado com a empresa. E, a nosso ver, o lapso de tempo decorrido desde a celebração do convênio e o repasse das últimas parcelas pela concedente (cerca de 34 meses e 58 meses, respectivamente) também constitui motivo suficiente para a reprogramação da meta física inicialmente definida, em virtude das inevitáveis alterações nos custos dos serviços. Nesse sentido, embora a ex-prefeita tenha falhado ao não requerer formalmente à Funasa a revisão das metas do convênio, entendemos que tal falha não ocasionou prejuízo efetivo ao erário, sendo indevido imputar-lhe o débito correspondente.
17.	Ademais, o reajuste foi apurado de forma correta, de modo que o preço unitário de R$ 2.705,84 para cada MSD, com o acréscimo de 29,68% relativo ao período entre abril/2008 e outubro/2011, passou a R$ 3.508,88. Nessa linha de entendimento, o valor devido em face dos 18 MSD que ora se propõe sejam aceitos é de R$ 63.162,29. O débito, então, corresponde à diferença entre essa quantia e o montante pago à empresa em 20/11/2012, e aos pagamentos posteriores, referenciado às respectivas datas de ocorrência.
18.	Registra-se que, como o prejuízo ora apurado é decorrente da impugnação de parte dos pagamentos efetuados à empresa contratada, não haveria de se abater do débito o valor do saldo remanescente na conta vinculada ao convênio restituído posteriormente à Funasa (R$ 7.425,55) , o qual não tem qualquer vínculo com as irregularidades apuradas e com as respectivas glosas. No caso vertente, contudo, uma vez que os expedientes citatórios endereçados aos responsáveis (peças 24 e 36) fizeram menção à devolução em questão, admite-se excepcionalmente o respectivo crédito, por razões de racionalidade administrativa e economia processual.
19.	Por fim, assinala-se que o valor restituído aos cofres da Funasa em 2014 a título de contrapartida municipal não aplicada foi maior do que o devido. A proporção pactuada para a contrapartida do convenente (2,91%) , aplicada aos valores dos pagamentos aprovados, resulta em R$ 6.301,45, já incluída a atualização monetária desde a data de cada pagamento até 30/12/2014. Esse valor deve ser abatido do débito imputado aos responsáveis. Uma vez que o município restituiu a quantia de R$ 10.690,66, possui crédito de R$ 4.389,21 perante a Funasa, que se sugere seja reconhecido no acórdão a ser prolatado, com vistas a possibilitar ao ente federado requerer à Funasa a devida recomposição dos cofres municipais, na forma da Portaria Conjunta Segecex-Segedam n.º 1/2014.
20.	Diante de todo o exposto, esta representante do Ministério Público de Contas manifesta-se essencialmente de acordo com a proposta da Unidade Técnica às peças 42-44, com ajustes no valor do débito, no sentido de rejeitar parcialmente as alegações de defesa apresentadas pela Senhora Josedalva dos Santos Lima e pela empresa Eficaz Construções e Empreendimentos Ltda. e de julgar irregulares suas contas, condenando-os solidariamente a restituir aos cofres da Funasa as quantias apresentadas no quadro a seguir, e aplicando-lhes multa individual com amparo no art. 57 da Lei n.º 8.443/1992. Bem assim, sugere-se que se faça constar da parte dispositiva do acórdão a ser proferido o reconhecimento de crédito em favor do município de Matriz do Camaragibe/AL, perante a Funasa, no valor de R$ 4.389,21, referenciado a 30/12/2014 para os acréscimos devidos, orientando o ente federado acerca dos procedimentos para obter a restituição do valor em questão.
	Valor
	Data de referência

	R$ 45.037,11 (D) 
	20/12/2011

	R$ 32.113,76 (D) 
	21/03/2012

	R$ 15.786,84 (D) 
	04/09/2012

	R$ 7.425,55 (C) 
	30/12/2014

	R$ 6.301,45 (C) 
	30/12/2014

	É o Relatório.

Adeilson Teixeira Bezerra (OAB/AL 4.719); Edson Ferreira Lima (OAB/AL 11.668).

Procuradora-Geral Cristina Machado da Costa e Silva.

TOMADA DE CONTAS ESPECIAL. CONVÊNIO. INEXECUÇÃO PARCIAL DO OBJETO. NÃO COMPROVAÇÃO DE PARTE DOS PAGAMENTOS EFETUADOS. CONTAS IRREGULARES. DÉBITO. MULTA.

TOMADA DE CONTAS ESPECIAL (TCE)

Secretaria de Controle Externo no Estado de Alagoas (Secex/AL).

Atuo por força do art. 152 do Regimento Interno.
De acordo com o que apurei nos autos, verificaram-se irregularidades na gestão de recursos federais destinados à execução do Convênio n.º 2925/2006 firmado entre a Fundação Nacional de Saúde (Funasa) e o Município de Matriz do Camaragibe (AL) . Foram transferidos R$ 250.000,00 para a execução de melhorias sanitárias domiciliares, por meio da construção de 94 módulos sanitários domiciliares (MSD) . Cabia ao município, a título de contrapartida, a aplicação de R$ 7.500,00. 
Devem ser, então, julgadas irregulares as contas dos responsáveis, com a cobrança de débito, no valor demonstrado adiante, e de multa. Vejamos.
Foram citados pelas irregularidades os responsáveis indicados abaixo.
2.1 À Sra. Josedalva dos Santos Lima, na qualidade de Prefeita do município foi atribuída a autorização de pagamentos por serviços não integralmente executados, e a ausência de comprovação de despesas. 
2.2 A empresa Eficaz Construções e Empreendimentos Ltda. foi citada por ter recebido pagamentos incompatíveis com os serviços efetivamente prestados, o que resultou em seu enriquecimento ilícito.
2.3 A Figura 1 apresenta o demonstrativo de débito constantes das citações.
	Figura 1: Demonstrativo de débito constante das citações (peça 24, p. 1) .
	DATA
	TIPO
	Valor (R$) 

	22/12/2011
	D
	101.599,88

	30/12/2014
	C
	7.425,55

As alegações de defesa apresentadas foram rejeitadas pela Secretaria de Controle Externo no Estado de Alagoas (Secex-AL) . A unidade propôs julgar irregulares as contas dos responsáveis, atribuir-lhes o débito solidário demonstrado na Figura 2, e aplicar-lhes multa. 
Figura 2: Demonstrativo de débito constante da proposta da unidade técnica (peça 42, p.8) .
	
	DATA
	TIPO
	Valor (R$) 

	22/12/2011
	D
	101.599,88

	30/12/2014
	C
	7.425,55

	30/12/2014
	C
	10.690,66

Quanto ao alegado pela ex-Prefeita, resumo a análise oferecida pela Secex-AL.
2.4 O prejuízo no valor de R$ 47.900,60, atribuídos às responsáveis pelo pagamento de reajuste contratual não foi afastado. Segundo a ex-gestora, foram utilizados recursos provenientes de aplicações financeiras. No entanto, a unidade técnica entende que tais rendimentos igualmente se sujeitam a prestação de contas, e que não há como conceber reajuste contratual referente a pagamento por serviços não executados. 
2.5 A unidade técnica afirma que era da ex-Prefeita, e não do Sr. Marcos Paulo do Nascimento, a obrigação de responder pelos prejuízos verificados. Este ex-Prefeito teria tido aprovada a prestação de contas da parte dos recursos que geriu. Além disso, apenas teria voltado à titularidade da prefeitura após expirado o prazo do ajuste.
2.6 Não acolhe a alegação de que o ex-Prefeito havia regularizado a situação do convênio, ao contrário do que afirmou a ex-Prefeita. Os valores restituídos diriam respeito apenas ao saldo do ajuste e à contrapartida de responsabilidade do município. 
2.7 O fato de ter agido de acordo com pareceres de técnicos não afastaria a responsabilidade da ex-Prefeita, pois a esta caberia, em última instância, decidir sobre a conveniência e a oportunidade de praticar atos administrativos. Caberia também a ela analisar a correção e a suficiência do conteúdo dos pareceres técnicos.
2.8 A falta nos autos de folhas de medição, com visto da fiscalização, fez com que a unidade técnica concluísse que a ex-Prefeita efetuara pagamentos em desconformidade com o previsto no contrato em relação à parte da obra executada durante seu mandato. De acordo com os termos firmados, os pagamentos somente poderiam ser efetuados diante da apresentação de tais documentos.
2.9 Não afastou as irregularidades atribuídas à ex-Prefeita diante da simples apresentação da prestação e contas. Seria necessária a comprovação da boa e regular aplicação dos recursos públicos geridos.
2.10 Afirma não ser possível presumir boa-fé na conduta da ex-Prefeita, diante do fato de ela ter sido diversas vezes notificada pela Funasa das ilicitudes que vinham sendo cometidas.
2.11 Quanto à solicitação da possibilidade de juntar documentos e demais provas admitidas em direito, a unidade esclareceu que é facultado ao interessado juntar documentos novos até o término da etapa de instrução do processo.
Em relação ao alegado pela empresa, resumo a análise apresentada pela unidade técnica.
2.12 As causas de a Funasa não ter aceito dois MSD construídos estariam apropriadamente detalhadas em relatório de visita técnica.
2.13 Não teriam sido mencionados pela Funasa, em seus relatórios, os 34 módulos inacabados referidos pela empresa. Estes também não estariam discriminados na declaração de entrega da obra, que, na verdade, registraria sua conclusão total, quando a própria empresa reconhece não tê-la executado integralmente. Não acolheu as fotografias apresentadas relativas a tais módulos por não possuírem força probatória quanto à regularidade da aplicação dos recursos.
2.14 A empresa não teria apresentado medições dos serviços executados, que eram exigidas, por cláusula contratual, para a efetivação de pagamentos que lhes eram devidos.
 A unidade técnica registrou que o valor relativo à contrapartida devolvido, R$ 10.690,66, não fora abatido quando da citação dos responsáveis. Para que não houvesse enriquecimento sem causa da União, propôs abater este montante do débito.
O Ministério Público manifestou-se essencialmente de acordo com a proposta da unidade técnica. Recomendou apenas ajustes no valor do débito. Sobre isso, argumentou, em suma o que se segue.
2.15 Reconhece que, em obras sobre as quais o poder público não tem ingerência após a finalização, é factível a hipótese de demolição pelos proprietários, o que foi argumentado pela empresa em relação a um MDF. Adiciona que o relatório da vistoria realizada pela Funasa em 2013 limitou-se a registrar a informação de que apenas dezessete MSD haviam sido entregues em condições satisfatórias, sem juntar evidências que contraditassem as alegações da empresa.  Demais, afirmando que não há inversão do ônus da prova em face do terceiro contratado, entende mais adequado considerar que dezoito MSD foram integralmente construídos.
2.16 Quanto ao reajuste contratual, indica a existência nos autos de documentação que comprova o pleito da empresa em função do longo tempo decorrido desde a celebração do contrato até a liberação dos recursos. Embora a ex-Prefeita tenha falhado ao não ter requerido à Funasa a revisão das metas do convênio, entende que o reajuste fora apurado de forma correta e que não há prejuízo ao erário sob este aspecto. 
2.17 Discorda de que deva ser reconhecido crédito em favor dos responsáveis no valor de R$ 7.425,55, saldo remanescente na conta posteriormente restituído à Funasa. Isto, porque não atribui qualquer vínculo entre esse valor e o prejuízo ora apurado, decorrente da impugnação de parte dos pagamentos efetuados à empresa. No entanto, como este crédito constou das citações recebidas pelos responsáveis, admite-o excepcionalmente, por razões de racionalidade administrativa e de economia processual.
2.18 Assinala que o valor restituído aos cofres da Funasa em 2014 a título de contrapartida municipal extrapolou o efetivamente devido. Com o compromisso assumido pelo município de arcar com 2,91% do valor do objeto, apenas R$ 6.301,45 deveriam ter sido devolvidos pela prefeitura. Uma vez que o município restituiu R$ 10.690,66, possuiria crédito de R$ 4.389,21 perante a Funasa.
Diante do que expôs, são estes os ajustes que o Ministério Público propõe; i) corrigir o valor do débito, conforme excerto de seu parecer que reproduzo na Figura 3; ii) fazer constar da parte dispositiva do acórdão o reconhecimento de crédito em favor do município perante a Funasa no valor de R$ 4.389,21, referente a 30/12/2014, orientando o município quanto aos procedimentos necessários para que o recupere.
	Figura 3: Demonstrativo de débito constante do parecer do Ministério Público (peça 45, p. 3) .
	Valor
	Data de referência

	R$ 45.037,11 (D) 
	20/12/2011

	R$ 32.113,76 (D) 
	21/03/2012

	R$ 15.786,84 (D) 
	04/09/2012

	R$ 7.425,55 (C) 
	30/12/2014

	R$ 6.301,45 (C) 
	30/12/2014

Acolho a análise apresentada pela Secretaria de Controle Externo no Estado de Alagoas, com os ajustes sugeridos pelo Ministério Público indicados adiante, em essência, e considerada a análise que passo a apresentar.
Conforme o exposto, tanto pela unidade técnica, quanto pelo Ministério Público, foram verificadas irregularidades na execução do convênio, cabendo julgar irregulares as contas da ex-Prefeita e da empresa, atribuindo-lhes débito solidário e aplicando-lhes multa. Tomo as análises apresentadas quanto a isto como razão para decidir.
O ponto divergente se refere ao valor do débito, sobre o qual me pronuncio, sem acolher nem uma nem outra proposta.
Os valores devidos pelos responsáveis estão demonstrados na tabela abaixo, de acordo com os cálculos realizados por minha assessoria. Na primeira medição, foram aceitos 40 MSD. Quanto aos demais MSD, 54 unidades, a empresa reportou a construção de 20, e a construção parcial de 34, mas apenas 18 podem ser aceitos. No demonstrativo de débitos, e respectivas datas, estão relacionados os serviços considerados não executados e os considerados executados, as notas fiscais apresentadas e os valores pagos (Figura 4) . A seguir, detalho a análise da constituição do débito.

		Figura 4: Demonstrativo do débito apurado por minha assessoria.
	MEDIÇÕES
	SERVIÇOS NÃO EXECUTADOS1 
	SERVIÇOS EXECUTADOS1
	NOTA FISCAL (Nº) 2  
	DATAS DOS PAGAMENTOS2
	VALORES PAGOS (R$) 2  
	DÉBITO (R$) 3

	Primeira medição
	-
	40 MSD
	253
	8/8/2008
	58.500,00
	-

					12/8/2008
	1.500,00
	-

				255
	1/9/2008
	39.700,00
	-

					1/9/2008
	300,00
	-

	Segunda medição
	36  MSD
	18 MSD
	15
	20/12/2011
	2.705,00
	1.488,21

					22/12/2011
	105.495,00
	58.040,27

				16
[reajuste]
	21/3/2012
	31.310,92
	14.455,68

					21/3/2012
	802,84
	802,84

				18
	4/9/2012
	15.786,84
	15.786,84

						256.100,60
	
1  Vide peça 4, p. 324/332 e peça 3, 46/48.
2 As referências aos locais dos autos que contém as informações sobre as notas fiscais, as datas de pagamentos os valores pagos constam da instrução de peça 42, às p. 3/4, reproduzida no relatório que precede este voto. 
3  Os valores que compõe o débito se referem a pagamentos sem correspondência com serviços prestados. 
2.19 Em suma o débito compõe-se de: i) R$ 59.528,48, devidos pelo pagamento de 22 MSD cuja execução não foi comprovada; ii) R$ 15.258,52, que correspondem à parte do reajuste registrado na nota fiscal nº 16 que não está relacionado a nenhum serviço comprovado; iii) R$ 15.786,84, valor registrado na nota fiscal nº  18, que não corresponde a nenhum serviço comprovado. Grosso modo, sem atualização monetária, o débito monta a cerca de R$ 90.573,84.
2.20 Não há controvérsias em relação aos 40 MSD aceitos na primeira medição. 
2.21 Quanto aos valores da segunda medição, acompanho, em essência o parecer do Ministério Público. Além dos dezessete MSD aceitos pela unidade técnica, deve ser aceito o MSD que a empresa afirmou ter sido demolido pelos proprietários do imóvel onde fora construído. Registro apenas que não houve inversão do ônus da prova na análise apresentada pela unidade técnica, como indicou o Ministério Público. Firmado o contrato, cabe à empresa apresentar, se solicitados, os documentos probantes da entrega dos módulos referidos em seus termos, que incluíam as folhas de medição. No entanto, uma vez que o agente da Funasa que realizou a visita in loco sequer comentou a alegação da empresa de que o módulo havia sido demolido (peça 3, p. 46/48) , que a alegação é verossímil - pelos motivos expostos pelo Ministério Público -, e que o valor é baixo (R$ 3.508,88) , relevo excepcionalmente a irregularidade.
2.22 Em relação ao reajuste concedido à empresa, acompanho na íntegra o raciocínio expresso pelo Ministério Público. É certo que a Funasa demorou a repassar parte dos recursos ao município, cabendo supor devido algum reequilíbrio econômico/financeiro do contrato. Ainda que o fato de a ex-Prefeita não ter solicitado termo aditivo do convênio configure irregularidade reprovável, não vislumbro como resultado prejuízo aos cofres federais. Assim, o valor dos dezoito módulos reportados na segunda medição pode ser computado com reajuste de 29,68% (R$ 2.705,84 x 0,2968 x 18 = R$ 63.159,84) . Tal reajuste compõe o valor registrado na nota fiscal nº  16 (peça 41, p. 63) . Ressalto que não cabe, como registrado pela unidade técnica, admitir o valor referente ao reajuste dos módulos não aceitos.
2.23 Nem o valor referente à contrapartida, R$ 10.690,66, nem o referente ao saldo da conta corrente do convênio, R$ 7.425,55, faziam parte do débito atribuído aos responsáveis - constituído pelos valores pagos por serviços não prestados. A contrapartida era devida pelo Município para equilibrar a participação da União e do município no pagamento por serviços executados, conforme ajustado. Já o mencionado saldo era devido pelo município porque o recurso não havia sido utilizado. Registro que não há imposição legal de que este saldo seja computado como crédito apenas por estar registrado assim no ofício de citação. Em suporte ao que afirmo, argumento que os fatos por que os responsáveis devem ser condenados foram adequadamente descritos nas citações, e que o valor total devido é menor que aquele indicados nessas citações. Assim, não há falar em crédito em favor dos responsáveis.
2.24 A atualização monetária e os juros de mora cobrados devem incidir a partir das datas dos pagamentos impugnados, conforme se registrado na figura 4.
2.25 O valor da contrapartida recolhida pelo município está correto. A diferença detectada pelo Ministério Público refere-se à atualização monetária entre a data do último pagamento efetuado e a data do recolhimento da quantia, conforme demonstrado à peça 3, p. 116. Destarte, não existe crédito a ser solicitado à Funasa pelo município.
2.26 Quanto à defesa apresentada pela empresa, esta não trouxe evidências suficientes a comprovar que os dois módulos recusados pela Funasa foram adequadamente instalados, nem que deixara outros 34 parcialmente executados. Estão ausentes dos autos folhas de medição destes serviços. Demais, o documento de recebimento da segunda medição pelo município é precário, uma vez que pendente de inspeção pela Funasa (peça 41, p. 35) . Além disso, os documentos relativos ao recebimento definitivo da obra, firmados pela ex-Prefeita (peça 41, p. 32 e 36) , não merecem crédito, haja vista registrarem que todo o serviço teria sido executado, coisa que a própria empresa admite não ter ocorrido. Por fim, o demonstrativo da execução da obra que a empresa apresenta (transcrição à Figura 5) traz dados incorretos: i) não cabia reajuste do valor da primeira medição (de R$ 2705,84 para R$ 3.508,88) à época do pagamento; e ii) não ficou comprovada a execução de 36 MSD, nem parcial. Por fim, a empresa não apresenta evidências de que tenha procurado a prefeitura para concluir os 34 módulos que afirma terem sido parcialmente executados.
	Figura 5: quadro demonstrativo da situação da obra de acordo com a empresa  (peça 41, p.5; SIC) .
	QUADRO DEMONSTRATIVO DA SITUAÇÃO REAL DA OBRA

	MSD
	QUANT
	P. UNIT.
	P. TOTAL
	% DA META
	% ACUMULDADO

	CONCLUIDO
	40
unidades
	3.508,88
	140.355,20
	54,50%
	54,50%

	CONCLUIDO
	20
unidades 
	3508,88
	70.177,60
	27,25%
	81,75%

	INAC. 40% EX
	34
unidades 
	1.403,55
	47.720,76
	18,43%
	100,18%

2.27 Em relação à defesa formulada pela ex-Prefeita, complemento que a prestação de contas apresentada não contém os documentos suficientes para comprovar a execução total do objeto do convênio. Além disso, neste caso específico, configura culpa grave o fato de a responsável não ter supervisionado de maneira mais próxima a execução do convênio, pois não apresentou evidências de que fazê-lo seria inviável ou antieconômico. A conduta da ex-Prefeita se enquadra no art. 16, III, "c", da Lei nº  8.443, de 1992.
Face ao exposto, Voto por que o Tribunal adote o acórdão que ora submeto à consideração deste Colegiado.
TCU, Sala das Sessões Ministro Luciano Brandão Alves de Souza, em 7 de maio de 2020.
RAIMUNDO CARREIRO 
Relator